臺灣高等法院臺中分院刑事判決　　　　 94年上易字第686號
上　訴　人　臺灣彰化地方法院檢察署檢察官
被　　　告　乙○○（原名施文波）
上列上訴人因被告詐欺案件，不服臺灣彰化地方法院中華民國93
年9月30日第一審判決 （民國91年度易緝字第59號，起訴案號：
臺灣彰化地方法院檢察署民國90年度偵字第3634號），提起上訴
，本院判決如下：
    主　    文
上訴駁回。
    理　    由
一、臺灣彰化地方法院檢察署檢察官公訴意旨略以：被告乙○○
    （原名施文波）前於民國（下同）八十八年間因詐欺案件，
    經法院判處有期徒刑四月，緩刑三年，現仍在緩刑期間，猶
    不知悔改，與其姊之女婿葉全益基於共同意圖為自己不法所
    有之概括犯意，明知自己無償債能力，竟多次前往彰化縣鹿
    港鎮○○路○段四七七巷三號丙○○之住所，自稱「施文波
    」，連續以下列方式向被害人丙○○詐借款項：(一)於八十九
    年十一月間某日，由被告乙○○出面向丙○○借款新台幣（
    下同）十六萬元交由共犯葉全益使用，並交付面額十六萬元
    之支票一紙予丙○○，由被告乙○○、葉全益分別在背面簽
    署「施文波」、「葉全益」而為背書；(二)於同年月底某日，
    由被告乙○○出面向丙○○借款二十七萬一千五百元交由共
    犯葉全益使用，並交付面額二十七萬一千五百元、由共犯葉
    全益為發票人、經被告乙○○在背面簽署「施文波」而為背
    書之支票一紙予丙○○；(三)於同年十二月底某日，由被告乙
    ○○向丙○○借款四十九萬九千元，並交付支票二紙予丙○
    ○收執，其中一紙面額二十七萬一千元、由共犯葉全益為發
    票人、經被告乙○○在背面簽署「施文波」而為背書，另一
    紙面額二十二萬八千元、由「乙○○」為發票人、經被告乙
    ○○在背面簽署「施文波」而為背書，丙○○詢問「乙○○
    」為何人後，被告乙○○竟佯稱「乙○○」係其客戶，致丙
    ○○不疑有他，三次均如數交付借貸。詎丙○○於九十年一
    月八日提示十六萬元之支票時竟遭退票，次日被告乙○○以
    要兌換現金為由取回該紙十六萬元之支票，惟再無消息；丙
    ○○於九十年二月十二日提示二十七萬一千五百元之支票、
    於同年三月八日提示二十七萬一千元、二十二萬八千元之支
    票亦均遭退票，被告乙○○、葉全益二人又避不見面，嗣丙
    ○○前往派出所查詢，經員警告知「乙○○」即為施文波更
    名後之姓名，丙○○始知受騙。因認被告乙○○犯有刑法第
    三百三十九條第一項之詐欺取財罪嫌等情。
二、按犯罪事實應依證據認定之，無證據不得認定其犯罪事實；
    又不能證明被告犯罪者，應諭知無罪之判決，刑事訴訟法第
    一百五十四條及第三百零一條第一項定有明文。再按認定不
    利被告之事實，須依積極之證據，苟積極證據不足為不利於
    被告事實之認定，更不必有何有利之證據；又認定犯罪事實
    所憑之證據，雖不以直接證據為限，間接證據亦包括在內，
    然而無論直接證據或間接證據，其為訴訟上之證明，須於通
    常一般之人均不致有所懷疑，而得確信其為真實之程度者，
    始得據有罪之認定，最高法院著有三十年上字第八一六號判
    例、七十六年臺上字第四九八六號判例可資參照。
三、訊據被告乙○○固坦承以前揭票據向告訴人丙○○借取款項
    ，而未能如期償還並使該等票據遭退票之事實，惟堅決否認
    犯有被訴詐欺犯行，辯稱：我與告訴人丙○○早即有金錢借
    貸之往來關係，且非但如期償還，並按約定給付利息。我並
    非第一次借款，即拒還債務且使支票退票，實係一時經營不
    善，並亦遭他人倒閉欠錢所連累，再者，我之本名係施文波
    ，其後因家遭變故（兒子去世）方更名為乙○○，此為告訴
    人丙○○與其妻所知曉，且昔日經商及有錢往來之客戶，為
    求便於分辨支票往來情形，亦常要求被告以舊名即「施文波
    」背書之，且經獲兌。本件系爭支票即係被告應告訴人丙○
    ○之要求，而以舊名「施文波」背書之。是被告未能償還債
    務，固屬實在，但現並繼續以小額清償中，被告無不法所有
    之意圖，更未對告訴人丙○○施用詐術行騙等語。
四、經查：
　(一)被告乙○○原名為「施文波」，自八十八年間起更名為乙○
　  ○，且其自八十八年五月以後（即更名後），即曾多次以「
    乙○○」名義簽發支票，並在背面以「施文波」背書，且獲
    兌現取款，此有被告乙○○所提出之支票影本十三張在卷可
    稽（該等支票係被告乙○○經緝獲應訊時，經原審法院令提
    出答辯之證據方法，被告乙○○尋找影印後，提出於同院，
    而自所提之支票中，發現被告乙○○早於八十八年五月二十
    一日，即以「乙○○」為發票人，並以「施文波」背書，簽
    發票面金額二十五萬五千元、票載期日八十八年七月十八日
    、付款人為鹿港信用合作社之支票而獲兌），是顯見被告乙
    ○○所辯：我於本件之前即常以「乙○○」名義簽發支票，
    並在背面以「施文波」背書等語，並非無據。而證人即與被
    告有金融往來之新東信工業社負責人許廣東於原審法院到庭
    ，結證稱：是我要被告乙○○於所交付予我之支票上，背書
    「施文波」；我收過被告乙○○簽發之票據多張，均未受退
    票等語，此亦有以「乙○○」為發票人，並以「施文波」背
    書，簽發票面金額二十六萬五千元、票載期日八十九年七月
    二十六日、付款人為鹿港信用合作社之支票（此支票係獲兌
    ，委託取款之期日係八十九年六月十二日）影本在卷可稽，
    是益見被告乙○○所辯：我常應收受支票者之要求，以舊名
    「施文波」背書等語，係屬實情。
　(二)告訴人丙○○於原審法院指稱：被告乙○○在本件之前，未
  　曾向我借款等語。惟被告乙○○所提出之支票中，恰有三張
 　 支票，均以「乙○○」為發票人，並以「施文波」背書，票
    載日期分別為八十九年八月十六日、八十九年十月二十日、
    八十九年十二月十五日，票面金額依序為七萬二千三百元、
    十三萬六千元、二十萬五千元，其背面上有取款用之「溫林
    阿儉」署押，有該三紙支票影本在卷可稽。而溫林阿儉係告
    訴人丙○○之妻子，其於原審法院到庭並結證被告所借款項
    有償還等語，此非但可證明被告乙○○於本件系爭債務之前
    ，並非無信用之人。且被告乙○○所借用之款項並非區區數
    千元或數百元，仍係十六萬元、二十七萬一千五百元、四十
    九萬九千元，衡諸彰化縣鹿港鎮係民風純樸之鄉，保有吾國
    傳統妻以夫為主之俗尚，日常家務事項倘屬鎖碎之事，如柴
    、鹽、油、米之購買及婚、喪之贈禮等，故由妻單獨為之，
    為夫者甚少過問，若須支出較大金額者如電視、冰箱，乃至
    車輛等，為妻者若不於事前徵得其夫同意，至少於事後，亦
    會告知其夫使之知曉等情以觀。告訴人溫林阿儉之夫即告訴
    人丙○○焉有不知上開票據交付經過之理。
　(三)證人溫林阿儉於原審法院審理中，明白證稱：伊日前無工作
　  ，昔有工作時，每日工資約四、五百元及有關兌現支票之行
    為，係由其子為之等語，則其工作獲取工資如此之少（況有
    時並無工作，故其收入尚屬不確定）如何有前項共高達四十
    一萬三千三百元之金額，出借予被告乙○○，實有疑義。再
    者，若溫林阿儉之子果如其所述，係實際持被告乙○○所提
    出支票提示而獲兌現者，則其子焉有未告知其父即告訴人丙
    ○○之理。是被告乙○○所辯：伊自昔起，即係向告訴人丙
    ○○借款，均有按時交付利息及償還借款及支票有時係交付
    其妻溫林阿儉等語，應符合事實。
　(四)被告乙○○為經營五金行而屢向告訴人丙○○借款，則告訴
  　人丙○○對其之經濟能力，至少應有「其係需錢週轉之人」
　  之認知，而該認知非受被告乙○○施用任何詐術所致，且被
    告乙○○以「乙○○」以名義簽發支票，並應收受票據人之
    要求，而以舊名即「施文波」背書於票據上等情，如前所述
    ，非但被告乙○○常以此方式與他人為金融往來，且亦為告
    訴人丙○○所明知，則被告乙○○簽發系爭支票向告訴人丙
    ○○借款，並無施用任何詐術可言。是被告乙○○前開所辯
    ，尚與事實相符，應可採信。
　(五)按私經濟行為之當事人在自由市場中各自評估風險、互相交
　　易，茍未以不法手段造成他人意思表示不自由之狀態，除非
  　破產法或其他法律另有限制，其在經營欠佳狀態中，基於永
    續經營之期待從事向他借貸之行為，以圖更有資金以利經營
    ，並非法之所禁。是若行為人自始並無有為己不法所有之意
    圖而施用詐術使人交付財物（向人借款），則其後縱有營運
    不善，產生倒閉，無法如期給付債款，亦不得以刑法上之詐
    欺罪相論處，否則無異混淆民、刑事之責任，且亦有任意擴
    張刑罰規定，此終非法之目的。至於債權人之債權，自可尋
    民事訴訟之途徑，以謀救濟，並受法律之保障。此外查無其
    他積極之證據，足資證明被告犯有被訴詐欺行為，被告乙○
    ○既未有被訴之不法意圖及詐欺之犯行，是自與刑法第三百
    三十九條第一項之詐欺取財罪要件不相當。其與告訴人丙○
    ○間之債務關係，應係屬民事糾紛，原審法院實難遽認被告
    犯有被訴詐欺取財罪嫌。故依首揭說明，本件應為無罪判決
    之諭知，方為適法，經核尚無不當。
五、至同案被告葉全益受有罪判決，係因當時被告乙○○未到庭
    ，未能提起有利證據供原審法院審酌所致，原審法院當不得
    以前開有罪判決，即以推定被告乙○○之罪責。而該有罪判
    決，自得依法尋訴訟（如再審等）等方式救濟，併此敘明。
    另公訴人移送併案九十三年度偵字第八六一五號部分，因與
    本案無裁判上一罪之關係，故當予退回檢察官，另行適法之
    處理，方為允當。本院認為亦無不當。本院自應將上開卷宗
    另簽分之九十三年度偵字第八六一五號卷宗退回另依法偵辦
    ，併此敘明。
六、檢察官上訴理由稱：本件原審判決被告乙○○無罪，固非無
    見，惟查：(一)本件被告涉嫌之犯罪事實業據告訴人丙○○指
    訴歷歷，並有存證信函一份、支票正反面影本三份及退票理
    由單三紙附卷可稽。且被告持本案面額十六萬元、二十七萬
    一千五百元、及二十七萬一千元之系爭支票向告訴人借款時
    ，已明知同案被告葉全益業已被人倒帳需錢軋票、而陷於無
    支付能力之事實，業據其於偵查中供承在卷（本署九十年八
    月二十七日偵查筆錄）；而同案被告葉全益明知自己並無清
    償借款之能力及意思，仍在面額十六萬元之支票背面背書、
    及將支票二紙交由被告向告訴人借款，且同案被告葉全益亦
    因此分別取得十六萬元、二十七萬一千五百元，是被告與同
    案被告葉全益有共同詐欺之故意甚明。參以被告以「乙○○
    」之名開票，卻又在同一紙支票背面以「施文波」之名背書
    ，顯係為使告訴人相信此支票有多一人背書之保障而以詐術
    取信於告訴人，況被告二年多前即由本名「施文波」改名為
    「乙○○」，斯時距被告於八十九年十一月間第一次向告訴
    人借款時至少已有一年多，被告意圖不法所有，而向告訴人
    詐借款項之犯行，應堪予認定。(二)又本件同案被告葉全益因
    相同之詐欺事實，業經臺灣彰化地方法院於九十一年七月二
    十五日判決有期徒刑八月，緩刑三年確定（九十年度易字第
    一四二○號），嗣已確定在案，本件被告與同案被告葉全益
    既係共同正犯，二判決卻逕為相反之認定，實有違誤。請將
    原判改撤銷，更為適當合法之判決等語。
七、本院查：(一)按刑法第三百三十九條第一項詐欺取財罪之成立
    ，以意圖為自己或第三人不法所有，以詐術使人將本人或第
    三人之物交付為要件。所謂以詐術使人，必須被詐欺人因其
    詐術而陷於錯誤；若其所用方法，不能認為詐術，亦不致使
    人陷於錯誤，即不構成該罪（參照最高法院四十六年度台上
    字第二六○號判例）。本件被告乙○○持前開三張支票向告
    訴人借款時，因經被告乙○○於檢察官偵查中供稱：他（指
    葉全益）被人倒錢，才借錢軋票等語（見偵查卷第三十一頁
    正面），並無供述明知葉全益已陷於無支付能力事實之筆錄
    。且按諸日常生活經驗法則民間百姓因無錢，需使用金錢，
    始向他人借錢使用。至被告以「乙○○」之名開票，雖在同
    一紙支票背面以「施文波」之名背書，係因告訴人只知被告
    乙○○之原名係施文波，所以被告乙○○簽發之支票，又在
    支票背書以表示其即「施文波」以示負責，並無向告訴人陳
    稱：「施文波」係另一人。是被告乙○○簽發支票向告訴人
    借款時，所用之方法，不能認為詐術，亦不致使告訴人陷於
    錯誤。(二)次按刑事確定判決，祇就該案被告所認定之事實（
    亦即法院之判斷內容）有既判力，除具有再審原因外，不得
    再有所爭執；而對於另案審理之其他被告並無拘束力。因而
    刑事法院另案審理共犯時，仍應依法調查有關之犯罪證據，
    就其所得心證而為判斷，不得以其他共犯刑事確定判決所為
    之證據判斷及事實認定，遽採為其判決之基礎，即屬調查證
    據結果，為相異之判斷，仍非法所不許（參照最高法院七十
    三年度台上字第六一二三號判決要旨）。本案原審法院九十
    年度易字第一四二○號被告葉全益詐欺案件，於九十一年七
    月二十五日判決被告葉全益有期徒刑八月，緩刑三年確定在
    案。本件原審法院調查被告乙○○被訴詐欺案件結果，不能
    證明被告乙○○犯罪，自不能即以被告葉全益受有罪判決確
    定，即以推定或擬制方法遽作為認定被告乙○○被訴之前開
    犯罪。綜上所述本院認檢察官上訴為無理由，應予駁回。
八、據上論結：應依刑事訴訟法第三百六十八條，判決如主文。
本案經檢察官甲○○到庭執行職務。
中　　華　　民　　國　　94　　年　　7 　　月　　14　　日
　　　　　　　刑事第二庭　審判長法　官　李　璋　鵬
　　　　　　　　　　　　　　　　法　官　胡　森　田
　　　　　　　　　　　　　　　　法　官　方　艤　駐
上列正本證明與原本無異。
不得上訴。
　　　　　　　　　　　　　　　　書記官　江　玉　萍
中　　華　　民　　國　　94　　年　　7 　　月　　15　　日
                                                      Ｉ
